【裁判字號】    90,判,2559
【裁判日期】    901228
【裁判案由】    商標註冊
【裁判全文】
最  高  行  政  法  院  判  決                    九十年度判字第二五五九號
    原      告  荷蘭商．聯合利華公司
    代  表  人  尼古拉．浩柏
                理察．喜斯
    訴訟代理人  陳長文  律師
                張有捷  律師
    被      告  經濟部智慧財產局
    代  表  人  陳明邦
右當事人間因商標註冊事件，原告不服行政院中華民國八十八年十二月十六日台八八
訴字第四五四四三號再訴願決定，提起行政訴訟。本院判決如左：
    主  文
原告之訴駁回。
訴訟費用由原告負擔。
    事  實
緣原告於八十七年七月十日以「VIENNETTA device (in colour)」商標，指定使用於
商品及服務分類表第三十類之冰淇淋、果汁冰、冷凍糕餅、冰淇淋粉、果汁冰預拌粉
、糕餅粉商品申請註冊。被告以其有違商標法第五條第一項之規定，乃予以核駁，發
給第0000000號商標核駁審定書。原告不服，循序提起訴願、再訴願，遞遭決
定駁回，遂提起行政法院。茲摘兩造訴辯意旨如次：
原告起訴意旨略以：一、按「商標所用之文字、圖形、記號或其聯合式，應足以使一
般商品購買人認識其為表彰商品之標識，並得藉以與他人之商品相區別」，為商標法
第五條第一項所明定。該條款闡明商標應具備特別顯著性之要件，係指將商標使用於
其商品本身或其包裝容器之上時，能引起一般購買者之注意，並得藉以與他人商品加
以辨別而言。又審查商標有特別顯著性，應參酌其背景資料及交易實況，商標圖樣所
使用之圖形，縱屬簡單，但因使用長久及商品廣泛行銷，已具有標誌性，能使一般購
買者得藉以與他人商品予以辨別者，仍不失為有特別顯著性，即應准其註冊（鈞院七
十四年度判字第二四七號判決要旨參照），合先明。二、查本案商標係一彩色之圖
形商標，由原告首創使用作為表彰冰淇淋、冷凍糕餅等商品之標誌，早自一九八二年
（民國七十一年）起上市以來，即深受消費大眾的喜愛，行銷已遍及世界四十多國，
銷售量節節上升，在歐美地區尤富盛譽，乃家喻戶曉的冰淇淋、冷凍糕餅品牌，茲檢
呈本案商標商品自一九八五年至一九九八年行銷世界各國市場一覽表、一九八六年至
一九九八年銷售量一列表、及一九九○年至一九九八年歐洲地區廣告費用統計表；另
檢呈本案商標商品在歐美、東南亞等地銷售之包裝盒、海報、傳單等，以供卓參。三
、再查，本案商標亦為原告之另一集團公司Unilever PLC在英國使用於前述冰品上，
此業經英國倫敦商業暨工業公會所證明在案。按原告與Unilever PLC同為Unilever集
團之二母公司，其在經營上其實相當為同一公司，有相同之董事會，且二公司之股東
擁有其一公司之股份時，即其有二公司股東之地位，茲檢附Unilever集團簡介影本乙
份，以資證明二公司之密切關係。由上述資料可證本案商標經原告及其關係公司長久
而廣泛使用，已足以引起一般人之注意，在市場交易時消費者必能辨別商品之來源，
進而與他人之商品相區別，故本案商標具備特別顯著性，當無疑義。四、況按不具顯
著性之商標或說明文字不得申請註冊專用，固為世界各國審查商標註冊一致之原則，
惟本案商標既已取得國際註冊及比荷盧商標專用權，顯見各國均認定本案商標已具備
商標之特別顯著性而准予註冊，其理甚明。再者，荷蘭法院曾對本案商標作出決定書
，略謂本案商標商品於一九九二年時約占市場占有率之百分之六十七，而一九九四年
時更高達百分之七十之占有率，是極肯定本案商標乃一夙著盛譽之商標，具有特別顯
著性。五、原告尤欲陳明者，原告係聞名全球經營各種食品、油脂、冰品、飲料、清
潔用品、化妝品等產銷之跨國性集團，係全球最大的消費性產品公司之一，是所檢呈
之商品行銷各國市場一覽表、銷售量一列表及歐洲地區廣告費用統計表等，定有相當
之根據，不可能自行杜撰，是該等資料固為原告自行製作之文書，乃具有實質之證據
力；又原告亦檢具英國倫敦商業及工業公會所出具之證明書，以及商品包裝盒、海報
、傳單等，以上均在在顯示本案商標商品有廣泛行銷之事證，且為各國消費者所熟知
，唯原決定機關經濟部及行政院均不予詳察，一語帶過，實難昭人折服。六、又，商
標之設計形態往往隨時代而迭有突破，此由商標由傳統之李記、王記等以姓氏為主發
展至顛覆傳統之「黑店」、「魯蛋」、「Let's make thing  better」等文字被擇為
商標，以及八十六年五月七日修正通過之商標法第五條接受單純顏色組合商標之註冊
即可證明。於國外，更有所謂的立體商標、聲音商標、氣味商標之註冊。此等商標之
註冊益足證明商標之設計不再拘泥於傳統之方式，任何形式不論為平面或主體、有形
或無形，只要具有相當之創意，足以吸引消費者注意，藉以與他人商品相區別者，即
有商標表彰商品來源之特性，則應予以保護。七、綜上所陳，本案商標顯未違反商標
法第五條第一項之規定，況經原告廣泛使用，顯已具備商品識別之功能，而符合同法
第五條第二項之規定，是本案商標應得以註冊之事實，洵堪確認。請撤銷原處分及一
再訴願決定等語。
被告答辯意旨略以：按「商標所用之文字、圖形、記號、顏色組合或其聯合式，應足
以使一般商品購買人認識其為表彰商品之標識，並得藉以與他人之商品相區別」，為
商標法第五條第一項所明定。本件原告申請註冊之「VIENNETTA device (in colour)
」商標圖樣上之圖形，依社會通念，僅為一般糕點產品之成品圖樣，原告以之作為商
標圖樣申請註冊，客觀上難謂能使消費者認識其為表彰商品來源、品質或信譽之標誌
，並得藉以與他人之商品相區別，實不具商標顯著性，自有違首揭法條之規定。又觀
其所檢送之包裝盒、海報、傳單等使用證據資料，或無標示日期或與系爭商標圖樣不
同，尚難據以認定系爭商標業經長期使用，已足使一般消費者認識其為表彰原告商品
之標識，自無商標法第五條第二項規定之適用。至系爭商標已在荷、比、盧等國取得
註冊一節，以各國國情不同，法制互異，尚不得執為在我國亦應取得註冊之論據。是
本局依法核駁其註冊之申請，並無不合，請駁回其起訴等語。
    理  由
按商標所用之文字、圖形、記號、顏色組合或其聯合式，應足以使一般商品購買人認
識其為表彰商品之標識，並得藉以與他人之商品相區別，為商標法第五條第一項所規
定。本件原告於八十七年七月十日以「VIENNETTA device (in colour)」商標，指定
使用於商品及服務分類表第三十類之冰淇淋、果汁冰、冷凍糕餅、冰淇淋粉、果汁冰
預拌枌、糕餅粉商品申請註冊。被告以系爭商標圖樣之圖形為一般糕點產品之成品圖
樣無識別性，不足以使一般商品購買人認識其為表彰商品之標識，並得藉以與他人之
商品相區別，乃依商標法第五條第一項之規定予以核駁。原告訴稱系爭商標圖樣為一
彩色圖形，由其首創使用於冰淇淋、冷凍糕餅等商品，自西元一九八二年起上市即深
受消費大眾喜愛，行銷遍及世界四十多國，該商標經其與關係企業長久廣泛使用，在
交易上已成為其商品之識別標識，應准予註冊云云。查系爭「VIENNETTA device (in
colour )」商標圖樣（如附圖）為一般西式糕點產品之成品圖，並無特殊之處，一般
消費者亦不會以商標視之，原告以之作為商標圖樣，指定使用於冰淇淋、冷凍糕餅等
商品，難謂能使一般消費者認識其為表彰商品來源、品質或信譽之標識，並得藉以與
他人之商品相區別，自不得申請註冊。又就原告所檢送之證據資料觀之，其中商品行
銷世界各國市場一覽表、銷售量一列表及歐洲地區廣告費用統計表等，均係原告自行
製作之文書，而包裝盒、海報、傳單等，或無標示日期或與系爭商標圖樣不同，另英
國倫敦商業暨工業公會證明原告之另一集團公司unilever PLC使用系爭商標於冰品上
，縱屬實在，均尚難據以認定系爭商標業經長期使用，已足使一般消費者認識其為表
彰原告商品之標識，自無商標法第五條第二項之適用。至所訴系爭商標已於荷、比、
盧等國註冊一節，按各國國情不同，法制各異，要難執為系爭商標應准註冊之論據。
另所舉荷蘭法院之決定書，其所附圖樣與系爭商標圖樣不同，亦難執為系爭商標已具
識別性之證據。被告核駁系爭商標註冊之申請，並無違誤，一再訴願決定遞予維持，
亦無不合，原告起訴論旨，難認有理由，應予駁回。
據上論結，本件原告之訴為無理由，爰依行政訴訟法施行法第二條、行政訴訟法第九
十八條第三項前段，判決如主文。
中    華    民    國      九十      年     十二       月    二十八      日
                    最 高 行 政 法 院  第 三 庭
                                審 判 長 法  官      曾  隆  興
                                         法  官      吳  明  鴻
                                         法  官      徐  樹  海
                                         法  官      鄭  淑  貞
                                         法  官      林  家  惠
右  正  本  證  明  與  原  本  無  異
                                         法院書記官  阮  桂  芬
中    華    民    國      九十      年      十二      月    二十八      日


司法院資訊處製作；財團法人民間司法改革基金會備份。
